【裁判字號】    96,醫,5
【裁判日期】    990930
【裁判案由】    侵權行為損害賠償
【裁判全文】
臺灣彰化地方法院民事判決  96年度醫字第5號
原      告  甲○○
訴訟代理人  盧永盛律師
被      告  丙○○
被      告  財團法人彰化基督教醫院
法定代理人  乙○○
共      同
訴訟代理人  林正雄律師
複代理人    黃靖閔律師
上列當事人間請求侵權行為損害賠償事件，本院於99年9月17日
言詞辯論終結，判決如下：
    主      文
原告之訴及其假執行之聲請均駁回。
訴訟費用由原告負擔。
    事實及理由
甲、程序方面：
  (一)被告財團法人彰化基督教醫院（下稱彰基醫院）法定代理人
    原為魏志濤，嗣於訴訟繫屬後變更為乙○○，變更後之法定
    代理人乙○○於民國（下同）98年10月29日具狀聲明承受訴
    訟，應予准許。
  (二)復按准予訴訟救助，於訴訟終結前，有暫免裁判費及其他應
    預納訴訟費用之效力， 民事訴訟法第110條第1項第1款定有
    明文。本件原告業經本院以96年度救字第26號裁定准予訴訟
    救助，故暫免繳納裁判費，併此敘明。
乙、實體方面：
一、原告主張：
  (一)緣原告因94年間車禍受有上下顎骨骨折、牙齒脫落及顏面撕
    裂傷等傷害，於94年10月31日至同年11月14日間在被告彰基
    醫院就診， 並於94年11月7日由被告丙○○醫師為原告進行
    手術，惟因被告丙○○醫師手術失當，造成原告顏面部分肌
    肉與神經受損，下唇無法往上密合、會不自主下垂，口水會
    自行溢出，關於此部分，原告不僅受有醫療費用新台幣（下
    同）30,151元之損害，更因顏面損傷、旁人均以異樣眼光相
    待，而受到強烈之精神折磨，身心均受重大之創傷，爰請求
    精神上之損害賠償196萬9,849元。
  (二)按因故意或過失，不法侵害他人之權利者，負損害賠償責任
    。又受僱人因執行職務，不法侵害他人之權者，由僱用人與
    行為人連帶負損害賠償責任。此民法第184條第1項前段、第
    188條第1項前段分別定有明文。本件被告丙○○醫師因手術
    失當造成被告顏面殘障，自應依法賠償原告因此所受之損害
    ，而被告彰基醫院身為僱用人，自應依法負連帶損害賠償責
    任。 並聲明：(1)被告等應連帶給付原告200萬元，及自起訴
    狀繕本送達之翌日起至清償日止，按年息百分之五計算之利
    息。(2)訴訟費用由被告負擔。(3)原告願供擔保請准宣告假執
    行。
二、被告等之抗辯：
  (一)緣原告於94年10月30日深夜因車禍，經彰化縣消防局於31日
    凌晨送至被告彰基醫院急救：
  1.原告於94年10月30日深夜於彰化縣彰化市○○路發生車禍，
    彰化縣消防局接獲出勤通知（23時57分），趕至現場緊急救
    護，依據「彰化縣消防局緊急救護記錄表」於原告臉部圖示
    ，標示「L/W」可知，原告當時臉部即受有撕裂傷（L/W：
    Laceration Wound）等，且全身各處受有其他嚴重傷害，昏
    迷指數（GCS）為4分，當時原告狀況為「昏迷無知覺」。
  2.於94年10月31日凌晨原告經彰化縣消防局救護車緊急送至被
    告彰基醫院急救時，依據送院時之酒精濃度測試高達289.32
    mg/dL（ 換算呼氣酒精濃度為1.4mg/L；即每公升1.4毫克。
    超過法定公共危險罪每公升0.55毫克之標準甚多），詳如急
    診檢驗黏貼單所載（Laboratory Records）。
  3.原告之傷勢當時診斷為(1)顏面骨多重開放性骨折、(2)下唇及
    顏面多處撕裂傷、(3)左大腿撕裂傷、(4)頭部外傷；經急診室
    給予氣管插管呼吸器輔助治療、緊急處理顏面及左大腿撕裂
    傷後，即入住被告彰基醫院加護病房觀察。
  4.94年11月2日原告因顏面骨骨折，會診口腔顎面外科， 並於
    97年11月5日進行手術開刀前之病情討論與解釋，同月7日接
    受被告醫師之上下顎骨固定手術、顏面撕裂傷及表皮缺損處
    置，傷口癒合良好，於同月14日出院。
  (二)被告丙○○醫師之醫療行為並無過失，其醫療行為未使原告
    顏面肌肉與神經受損，原告起訴書謂以：「…醫師手術失當
    ，造成原告顏面部分肌肉及神經受損」云云，並非實在，蓋
    查：
  1.原告主張顏面肌肉受損，係因車禍所造成：
  (1)原告之顏面部份，因嚴重車禍之撞擊，於94年10月31日凌晨
    送至被告彰基醫院時，即有嚴重之受傷，此由急診時所拍攝
    之照片即清晰可知，且當時急診護理紀錄（EMERGENCY NURS
    ES RECORD）亦載有「… 右眉處撕裂傷，上、下唇不規則撕
    裂傷、下巴撕裂傷…。」等，即足證之。
  (2)另觀第三人彰化縣消防局之救護記錄表，亦有詳載顏面撕裂
    傷（L/W：Laceration Wound）之情形， 更客觀呈現車禍當
    時原告之顏面已經受傷之事實。
  (3)復且，行政院衛生署醫事審議委員會第0000000號鑑定書（
    99年8月13日衛署醫字第0990209736號函）也鑑定：「本案
    病人並無顏面神經受損，其顏面傷殘（非顏面神經受損），
    為車禍時所造成。」是原告顏面之傷害，乃係車禍所致，非
    醫療行為所致自明。
  2.原告主張顏面神經受損，與事實不符：
  (1)依據原告所附身心障礙手冊，原告障礙類別為「顏面損傷」
   、障礙等級「輕度」，並無顏面神經受損情形。
  (2)況且，行政院衛生署醫事審議委員會第0000000號鑑定書（
    99 年8月13日衛署醫字第0990209736號函）亦鑑定：「病人
    手術後雖留有顏面不規則疤痕及下唇無法上提等情形。但無
    法顯示有顏面神經受損之跡象。臨床上「顏面神經」受損之
    表現為眼睛無法閉合、法令紋消失、嘴角用力無法密合（包
    括上下唇）及面部靜止或運動時不對稱等。本件於卷證內看
    不出病人有上開症狀，故判斷應無顏面神經受損。」。
  (3)退萬步而言之，本件於手術前病情討論時，被告即已詳細說
    明手術可能之併發症與後遺症，包括「…傷口感染、癒合不
    良或組織壞死…；上顎、下巴感覺異常、咀嚼困難、咬合異
    常、牙周發炎、張口困難」等，是如確有此併發症或後遺症
    ，業經詳細之知情同意程序之說明。
  (4)綜上以言，原告並未有何顏面神經傷害，且若有因手術所致
    者（假設語氣），亦係手術之併發症或後遺症，並業經於術
    前詳為解釋說明。
  (三)原告之「顏面傷殘」（非顏面神經受損），亦與被告醫師之
    醫療行為並無相當因果關係：
  1.按所謂相當因果關係，係指依經驗法則，綜合行為當時所存
    在之一切事實，為客觀之事後審查，認為在一般情形上，有
    此環境，有此行為之同一條件，均發生同一之結果者，則該
    條件即為發生結果之相當條件，行為與結果即有相當之因果
    關係。反之，若在一般情形上，有此同一條件存在，而依客
    觀之審查，認為不必皆發生此結果者，則該條件與結果並不
    相當，不過為偶然之事實而已，其行為與結果間即無相當因
    果關係。又侵權行為所發生之損害賠償請求權，以有故意或
    過失不法侵害他人之權利為其成立要件，此觀民法第184條
    之規定自明。若其行為並無故意或過失，或其行為與損害之
    間無相當因果關係者，均無令負侵權行為損害賠償責任之可
    言（最高法院95年度台上字第449號裁判要旨參照）。
  2.然查，原告雖指摘被告醫師有「手術失當」等情，然未指涉
    被告醫師有何不當及其不當之處，且行政院衛生署醫事審議
    委員會第0000000號鑑定書（99年8月13日衛署醫字第099020
    9736號函）亦鑑定認定：「本案病人並無顏面神經受損，其
    顏面傷殘（非顏面神經受損），為車禍時所造成。蔡醫師之
    醫療行為，並無不當或疏誤。」是以，本件顯係車禍造成原
    告顏面傷殘（非顏面神經受損），被告醫師並無過失，且其
    傷殘與被告醫師之醫療行為無相當因果關係存在。
  (四)再者，按人體之呼氣酒精濃度達每公升0.25毫克時，將有輕
    度協調功能降低之症狀，呼氣酒精濃度達每公升0.5毫克時
    ，則有反應較慢、感覺降低及影響駕駛之情形，至於酒精濃
    度達每公升0.75毫克以上時，則會有思考、個性行為改變之
    酒精中毒症狀，超過每公升1.0毫克時，則有步態不穩、噁
    心嘔吐、精神混惑不清晰之情形，原告因車禍送院時酒精濃
    度之檢驗結果，每公升達1.4毫克， 遠超過前開標準許多，
    已達刑法第185之3不能安全駕駛動力交通工具之公共危險程
    度，又原告之傷害，乃係顏面傷殘（非顏面神經受損），為
    其酒後駕車發生車禍時所造成，當非可歸責於被告醫師甚明
    。
  (五)末按，原告車禍發生當時乃係昏迷不醒，此由「彰化縣消防
    局緊急救護紀錄表」紀錄「昏迷無知覺」可知。然經被告彰
    基醫院之醫療團隊及被告醫師之積極努力下，終將原告從鬼
    門關救回，起死回生，被告醫師及團隊之用心與辛勞，實值
    肯定，不容抹煞。
  (六)綜上以言，被告丙○○醫師實無過失，本件被告丙○○醫師
    ，既無過失，原告之顏面傷殘（非顏面神經受損）乃係車禍
    所造成，與被告之醫療行為無涉，被告彰基醫院自無須依據
    民法第188條規定與被告丙○○醫師負連帶賠償責任。 並聲
    明：(1)原告之訴駁回。(2)訴訟費用由原告負擔。(3)如受不利
    之判決，被告願供擔保，請准宣告免為假執行。
三、兩造不爭執之事項：
  (一)原告於94年10月30日深夜因車禍，於翌日經彰化縣消防局凌
    晨送至被告彰基醫院急救。
  (二)原告於車禍發生當時顏面即受有撕裂傷，由彰基醫院丙○○
    醫師對原告實施手術，原告術後遺存顏面肌肉受損。
四、兩造爭執之事項：
  (一)被告丙○○對原告實施手術後，是否遺存顏面部分肌肉及神
    經受損？
  (二)原告之顏面部分肌肉及神經受損傷害是否係被告丙○○實施
    醫療行為中有疏失或不當之行為所造成？
五、本院之判斷：
  (一)按當事人主張有利於己之事實者，就其事實有舉證之責任。
    民事訴訟法第277條前段定有明文。 又侵權行為所發生之損
    害賠償請求權，以有故意或過失不法侵害他人權利為其成立
    要件，若其行為並無故意或過失，即無賠償之可言。最高法
    院54年度台上字第1523號判例揭示甚明。
  (二)原告主張因被告手術失當，造成原告顏面部分肌肉與神經受
    損，下唇無法往上密合、會不自主下垂，口水會自行溢出，
    固據其提出彰基醫院診斷書、中華民國身心障礙手冊為證，
    然為被告等所否認，並以前詞置辯。原告既主張被告等有上
    開侵權行為，故被告等應負連帶賠償責任，揆諸上揭法條規
    定及判例意旨，原告就被告丙○○實施醫療行為有故意或過
    失侵害原告之成立要件，即負有舉證證明之責任。
  (三)經查，本件醫療糾紛經本院依原告聲請以「被告丙○○對原
    告實施手術後，是否遺存顏面神經受損？」、「原告之顏面
    神經受損傷害是否係被告丙○○實施醫療行為中有疏失或不
    當之行為所造成？」等事由，送請行政院衛生署醫事審議委
    員會（下稱醫審會）鑑定，而該會函覆鑑定結果係：「…九
    、案情概要：原告於94年10月31日因車禍受傷入院時診斷為
    ：1.顏面骨多重開放性骨折、2.下唇及顏面多處撕裂傷，包
    括右眼周邊有8公分及左下顎骨處有10公分傷口， 裂傷處與
    顏面神經解剖位置距離甚遠、3.左大腿撕裂傷及4.頭部外傷
    。經急診處給予氣管插管呼吸器輔助治療、緊急處理顏面及
    大腿外傷後，住進該院加護病房觀察。由於原告有顏面骨骨
    折， 遂由口腔顎面外科丙○○醫師於11月7日施行上下顎骨
    固定術、顏面撕裂傷清創、縫合及表皮缺損處理術，於11月
    14日出院。十、鑑定意見：(一)按卷證資料，病人手術後雖留
    有顏面不規則疤痕及下唇無法上提等情形。但無法顯示有顏
    面神經受損之跡象。臨床上「顏面神經」受損之表現為眼睛
    無法閉合、法令紋消失、嘴角用力無法密合（包括上下唇）
    及面部靜止或運動時不對稱等。本件於卷證中看不出病人有
    上開症狀，故判斷應無顏面神經受損。(二)本案病人並無顏面
    神經受損，其顏面傷殘（非顏面神經受損），為車禍時所造
    成。蔡醫師之醫療行為，並無不當或疏失之處。」，有該會
    以99年8月13日衛署醫字第0990209736號函文暨編號0000000
    號鑑定書附卷供考。是依上開醫審會鑑定結果，堪認原告並
    無顏面神經受損，其顏面傷殘乃因車禍所致，與被告丙○○
    之醫療行為無涉，此外，原告復無其他積極證據證明被告丙
    ○○有其所主張侵權行為之事實，按舉證責任分配之法則，
    原告上開主張，自難信為真實。
  (四)又民法第188條第1項前段所定僱用人連帶賠償責任之成立，
    係以受僱人在執行職務中不法侵害他人之權利為前提要件，
    本件被告丙○○對原告因車禍受傷後所施作之醫療手術行為
    既無不當或疏失之處，原告主張被告丙○○因過失侵害其權
    利，已屬無據，則被告丙○○之雇主即被告彰基醫院自無須
    依前揭規定負連帶損害賠償責任。
  (五)從而，原告依侵權行為之法律關係請求被告等連帶賠償系爭
    醫療費用及精神上之損害合計200萬元， 及自起訴狀繕本送
    達之翌日起至清償日止，按年息百分之五計算之利息，為無
    理由，應予駁回。
丙、原告陳明願供擔保聲請宣告假執行，惟原告之請求既為無理
    由，其假執行之聲請自失所附麗，應併予駁回。
丁、本件事證已臻明確，兩造其餘攻擊防禦方法，經核與勝負之
    判斷不生影響，爰不予逐一論酌，附此敘明。
戊、訴訟費用負擔之依據：民事訴訟法第78條。
中    華    民    國    99    年    9     月    30    日
                      民事第二庭法  官   邱月嬌
以上正本係照原本作成。
如對本判決上訴，須於判決送達後20日內向本院提出上訴狀。如
委任律師提起上訴者，應一併繳納上訴審裁判費。
中    華    民    國    99    年    9     月    30    日
                                書記官  林怡吟

司法院資訊處製作；財團法人民間司法改革基金會備份。
